【裁判字號】    96,訴,930
【裁判日期】    970415
【裁判案由】    殺人未遂
【裁判全文】
臺灣雲林地方法院刑事判決               96年度訴字第930號
公  訴  人  臺灣雲林地方法院檢察署檢察官
被      告  乙○○
                    樓之7
指定辯護人  本院公設辯護人丁○○
上列被告因殺人未遂案件，經檢察官提起公訴（96年度偵續字第
27號），本院判決如下：
    主  文
本件公訴不受理。
    理  由
一、公訴意旨略以：被告乙○○與甲○○為「易利盛工程公司」
    之同事，於民國96年3月27日凌晨零時許，2人在雲林縣麥寮
    鄉○○村○○路132之50 號公司宿舍內，因被告向甲○○催
    討欠款新臺幣（下同）500 元未果，雙方因而發生口角，甲○○即先以拳頭毆打被告，被告即與甲○○互相扭打。詎被
    告旋因盛怒，竟基於殺人之犯意，手持水果刀1 支先後朝向
    甲○○之胸部、腹部及背部各刺1 刀，致甲○○因而受有腹
    部穿刺傷併肝臟撕裂傷、左後背及左肩穿刺傷併傷及胸壁之
    傷害，幸經及時送醫急救始得倖免於死，因認被告涉犯刑法
    第271 條第2 項、第1 項之殺人未遂罪嫌。
二、按犯罪事實應依證據認定之，無證據不得認定犯罪事實；告
    訴乃論之罪，未經合法告訴者，應諭知不受理之判決，刑事
    訴訟法第154條第2項、第303條第3款分別定有明文。又殺人
    未遂與傷害之區別，本視加害人有無殺意為斷，被害人受傷
    之程度，被害人受傷之處是否為致命部位，及傷痕多寡，輕
    重如何，僅足供認定有無殺意之參考，究不能據為區別殺人
    未遂與傷害之絕對標準，故不能僅因被害人受傷之位置係屬
    人體要害，即認定加害人自始即有殺害被害人之犯意。準此
    ，加害人是否具備殺人之故意，當就加害人行為時主觀之認
    知及意欲，客觀上所使用之器具、傷害之部位及殺傷之次數
    、傷勢程度、下手之情節等一切情狀，予以綜合判斷（最高
    法院18年上字第1809號判例、19年上字第718 號判例及85年
    度臺上字第5611號判決意旨參照）。
三、檢察官之舉證：
  (一)甲○○之警詢筆錄（見96年度偵字第1793號卷，下稱偵查A
    卷，第47頁至第48頁）。
  (二)甲○○在檢察官面前之陳述筆錄（見偵查A卷第54頁至第55
    頁）。
  (三)丙○○之警詢筆錄（見偵查A卷卷第9頁至第10頁）。
  (四)劉治彬之警詢筆錄（見偵查A卷第11頁至第12頁）。
  (五)吳文仁之警詢筆錄（見偵查A卷第15頁至第16頁）。
  (六)財團法人彰化基督教醫院（下稱彰基醫院）96年3 月27日診
    斷證明書1 紙（見偵查A 卷第21頁）。
  (七)彰基醫院96年5月29日九十六彰基病歷字第096050107號函1
    紙（見偵查A卷第59頁）。
  (八)彰基醫院96年8月27日九十六彰基病歷字第096080382號函1
    紙（見96年度偵續字第27號卷，下稱偵查B 卷，第8 頁至第
    9 頁）。
  (九)現場照片6張（見偵查A卷第28頁至第29頁）。
  (十)被告之供述（見偵查A卷第4頁至第5頁、第34頁至第35頁、
    第54頁至第55頁）。
四、被告固坦承其於上開時地，持該水果刀朝甲○○刺擊3 刀，
    導致甲○○受有腹部穿刺傷併肝臟撕裂傷、左後背及左肩穿
    刺傷併傷及胸壁之重創，幸經及時送醫急救始得倖免於死之
    事實，惟堅決否認有何殺人未遂犯行，辯稱：伊當時拿水果
    刀正在削菜心，因一時氣憤才與甲○○打架，伊持刀刺甲○○係出於傷害之意思，沒有致甲○○於死之故意等語。本院
    公設辯護人則為被告辯以：被告平日與甲○○並無仇怨，已
    難想見被告有殺害甲○○之動機，是雙方於上開時地因為債
    務問題發生爭吵，被告方持該水果刀刺甲○○3 刀，應該是
    出於偶發之行為，且被告雖有1 刀刺中甲○○之胸腹部位置
    ，但其實比較接近腹部，危險性比較低，另在肩部之刀傷雖
    然比較深，但並不會危及生命，足見被告在衝突發生時，並
    無致甲○○於死之意思，在丙○○出面阻止被告後，被告就
    停止行兇並交出該水果刀，益徵上情。故被告主觀上僅有傷
    害之意思，客觀所為僅係單純之傷害行為等語。
五、經查：
  (一)證據能力部分：
  1.按被告以外之人於審判外之陳述，雖不符刑事訴訟法第159
    條之1至之4 等4條規定，而經當事人於審判程序同意作為證
    據，法院審酌該陳述作成時之情況，認為適當者，亦得作為
    證據，刑事訴訟法第159 條之5第1項定有明文。經查，本判
    決後開所引用之各該被告以外之人於審判外之陳述（包括言
    詞及書面陳述），原則上均不得作為證據使用，惟被告乙○○及本院公設辯護人雖知上開證據資料為傳聞證據，但於本
    院準備程序及審判期日均表示同意作為證據使用，不爭執該
    等證據之證據能力（見本院卷第30頁至第30頁反面、第64頁
    反面至第66頁反面），本院審酌上開證據製作時之情況，並
    無違法不當之情事，認為以之作為證據應屬適當，揆諸前開
    規定，應認該等供述證據例外具有證據能力。
  2.另被害人乃被告以外之人，本質上屬於證人，其陳述被害經
    過，應經證人之法定偵查、審判程序具結，方得作為證據（
    最高法院93年臺上字第6578號判例意旨參照）。甲○○在檢
    察官面前以被害人身分所為之陳述（見偵查A 卷第54頁至第
    55頁），檢察官未依法定程序令其具結，依前述判例意旨，
    該供述筆錄應排除作為證據使用。
  (二)證明力部分：
  1.被告於上開時地，持該水果刀朝甲○○之胸腹部、左肩及左
    背部（起訴書誤載為胸部、腹部及背部）各刺1 刀，導致甲○○受有腹部穿刺傷併肝臟撕裂傷、左後背及左肩穿刺傷併
    傷及胸壁之重創，幸經及時送醫急救始得倖免於死等事實，
    業據被告坦承不諱（見偵查A 卷第4 頁至第5 頁、第34頁至
    第35頁；本院卷第29頁、第51頁），核與甲○○在警詢中被
    害人身分所為之陳述情節大致相符（見偵查A 卷第47頁至第
    48頁），且經彼等之同事丙○○於陳述屬實，有警詢筆錄在
    卷可稽（見偵查A 卷第9 頁至10頁），復有彰基醫院所出具
    之前揭診斷證明書、函文及現場照片6 張在卷可稽（見偵查
    A 卷第21頁、第28頁至第29頁、第59頁；偵查B 卷第8 頁至
    第9 頁），另有該水果刀1 把扣案可佐，堪信為真實。
  2.關於被告持該水果刀刺擊甲○○之原因，甲○○在警詢中先
    以被害人身分表示：我們當天晚上下班後，被告向公司借款
    到外面檳榔攤唱歌飲酒，回到公司宿舍後，因為我有向被告
    借款500 元，被告遂向我要錢，我就把錢還被告，後來因為
    我想睡覺，我就站起來往正持水果刀削菜之被告的肩膀拍了
    1 下，被告就拿水果刀往我腹部刺1 刀，隨後我就與被告發
    生口角衝突，被告又持水果刀往我的背部刺了2 刀（見偵查
    A 卷第47頁至第48頁）。其後又在本院審判中以證人身分證
    稱：我當天下班後去卡拉OK喝酒，之後再去越南女子陪侍之
    酒店續攤，回到宿舍後，持水果刀正在削菜心的被告要我還
    500 元欠款，我就向同事劉治彬借1,000 元還給被告，讓被
    告找我錢，後來我質問被告為何要先回宿舍，不跟同事飲酒
    ，就順手揮了被告肩膀一下，之後我與被告就吵起來，我就
    被被告持水果刀刺中3 刀（見本院卷第53頁至第58頁）。是
    依甲○○之前揭證詞，其似指被告僅因遭其拍了肩膀1 下，
    即持水果刀向其刺擊，但被告為何會僅因被拍打肩膀1 下，
    即怒不可抑，持刀刺擊甲○○？甲○○未能進一步說明，更
    為被告所否認。而被告在偵訊及本院審理中陳稱：我當時在
    宿舍客廳坐著持水果刀削菜心，見到甲○○自外面回來坐在
    我對面，我便向甲○○索討欠款500 元，甲○○遂向劉治彬
    借款，劉治彬進房間後，甲○○就突然用拳頭揮打我左頰，
    導致我的眼鏡掉到地上，我去撿眼鏡時，甲○○又突然衝過
    來，我就坐著拿刀刺他的肚子，之後我們又發生扭打，我才
    又持水果刀朝他的背刺下去（見偵查A 卷第34頁至第35頁；
    本院卷第51頁、第58頁至第58頁反面、第64頁反面）。是觀
    諸甲○○與被告之上開說法，甲○○在外飲酒後返回宿舍，
    被告便向甲○○索討欠款500 元乙節，固堪認定，但就甲○○是否已經拿錢還給被告、被告為何會突然持水果刀刺擊甲○○之待證事實，其2 人之說詞迥然不同。針對上開2 人說
    詞之差異，甲○○在本院審判中卻又不斷以其當天真的喝得
    很茫，不太記得來回答（見本院卷第54頁反面、第55頁反面
    、第56頁、第57頁反面），甚至表示其當天真的喝的很醉，
    連如何回到宿舍都不清楚（見第56頁反面）。再參照甲○○
    在被刺傷後，鮮血直流，染紅整件上衣，卻仍不願意就醫，
    逕自前往廁所沖洗，待公司老闆許美玲到場後，才齊力將甲○○送往醫院救治等情，業據丙○○在本院審判中以證人身
    分證述翔實（見本院卷第60頁反面至第61頁），且經許美玲
    和吳文仁在警詢中陳述無訛（見偵查A 卷第13頁至第16頁）
    ，復有上衣沾滿血跡之照片1 張在卷可憑（見偵查A 卷第28
    頁），則甲○○之上開行止，顯與一般傷重之人為保全性命
    ，會盡快前往醫院就醫之情況大相逕庭，足見甲○○已經因
    為飲酒過量而失去常態和理性，則甲○○證稱其當天喝得爛
    醉如泥，很多事情都不記得等語，應非袒護被告之詞。雖丙○○在本院審判中又證稱甲○○當時有喝酒，但沒有喝的很
    醉（見本院卷第59頁），然此僅為證人個人之意見，尚無實
    證可佐，不能採憑。公訴人執丙○○之前揭證詞認為甲○○
    想藉詞息事寧人云云，尚有誤會。果爾，甲○○是否能夠清
    楚記得案發時之詳細經過，進而為完整詳細之證述，已非無
    疑，從而，本案衝突發生之原因，是否確如甲○○上述所言
    僅因其拍被告肩膀1 下，兩人即發生衝突，恐有疑問，不能
    逕信。甲○○雖又於警詢中陳稱案發時丙○○、劉治彬及吳
    文仁均在宿舍客廳一起聊天（見偵查A 卷第48頁），惟案發
    時丙○○跑去上廁所，劉治彬去房間拿錢準備借給甲○○，
    吳文仁在客廳沙發睡覺，無人瞭解被告與甲○○發生糾紛之
    原因等事實，業據丙○○、劉治彬及吳文仁於警詢及本院審
    判中供陳明確（見偵查A 卷第10頁、第12頁、第16頁；本院
    卷第59頁反面、第62頁反面），則甲○○之前揭證詞，也無
    從由其他人之陳述中獲得證實。反之，被告雖然也有飲酒，
    但並未喝醉，所以記憶還算清晰之情，已據被告供認在卷（
    見本院卷第67頁），且其上開證詞確與劉治彬在警詢中陳稱
    ：當時被告正在宿舍客廳削菜，甲○○從外面回來，被告就
    向甲○○索討欠款，甲○○便向我借錢，我就進去房間拿錢
    ，我出來客廳後就發現被告與甲○○糾纏在地上，被告手持
    水果刀，甲○○全身是血等語（見偵查A 卷第11頁至第12頁
    ）相符。是被告當時顯較甲○○為清醒，對案情也較能清楚
    記憶與陳述。再稽之甲○○所受胸腹部穿刺傷係由胸腔進入
    ，穿破橫隔，刺傷肝臟，已經彰基醫院前揭函文闡釋明確（
    見偵查B 卷第8 頁），本院認為甲○○之前揭胸腹部傷勢，
    確與甲○○以彎腰向前俯衝之姿衝撞被告，被告以坐姿持水
    果刀向前突刺所可能造成之傷勢相吻合。則被告辯稱其坐在
    客廳持水果刀削菜心，甲○○坐在其對面，其向甲○○索討
    欠款500 元後，甲○○就突然用拳頭揮打其臉頰，導致其眼
    鏡掉到地上，其去撿眼鏡時，甲○○又突然衝過來，其就坐
    著拿刀刺向他的肚子，之後雙方發生扭打，其才又持水果刀
    朝他的背刺下去等語，應與實情相符，可以採信。但本件被
    告與甲○○素無仇怨，平日下班後會一起聊天、開玩笑，飲
    酒作樂，甲○○更係因為與被告有特殊交情才向被告借款50
    0 元，已據甲○○證述歷歷（見本院卷第52頁至第52頁反面
    ），被告何以在突遭甲○○揮拳攻擊後，即萌生強烈動機與
    殺意欲致平日交情甚篤之甲○○於死地？並選在隨時會被其
    他同事發覺並阻止之客廳行兇？實不無可疑。
  3.公訴人雖舉彰基醫院前揭函文（見偵查B 卷第8 頁至第9頁
    ）載明甲○○送醫急診時，血壓降至70/30 mmHg，故緊急輸
    液及輸血後，血壓雖回升至100/60mmHg，又經腹部超音波顯
    示有內出血，遂安排緊急手術，如未及時就醫，可能會造成
    低血容性休克、血胸，會危及生命。進而認為被告持刀刺擊
    甲○○胸腹部，足以致命，並據以推論被告有殺人之犯意。
    惟查，被害人受傷之處縱在致命部位，也不能遽認加害人有
    殺人之犯意，特經最高法院前揭判例及判決意旨闡述在前。
    本件甲○○所受胸腹部傷勢，係因為其衝向被告，被告為阻
    止甲○○之衝撞，方坐著持削菜心之水果刀向前刺擊所造成
    ，業已敘明在前。是被告所持以行兇之水果刀係在案發前已
    為被告持握在手上，目的在削取菜心，非在雙方衝突發生後
    被告特地取用，雙方既在本件衝突發生前沒有任何不愉快，
    是被告持刀刺擊甲○○胸腹部之行為，堪信係偶發之順勢舉
    動，且被告與甲○○在案發時又均有飲酒，甲○○更是呈現
    爛醉狀態之情況下，彼等能否有效克制出力之力道？被告突
    遭甲○○衝撞攻擊，其能否精準得知刺擊之位置？均有疑問
    。參諸扣案水果刀1 把，全長約26公分，刀柄長約11公分，
    刀身長約15公分，鋒利非常，已經本院當庭勘驗屬實（見勘
    驗筆錄，本院卷第66頁反面），在本於甲○○衝撞及被告以
    鋒利之水果刀突刺之作用力下，甲○○所受胸腹部傷勢，可
    信是轉瞬間兩力相乘所造成之結果，被告並無刻意瞄準之理
    ，也碰巧丙○○去上廁所，劉治彬進房間拿錢欲借款給甲○○，吳文仁在客廳沙發睡覺而無人出面阻止，導致糾紛不斷
    擴大，非即可據此判斷被告即有殺人之犯意。公訴人陳稱被
    告若無致甲○○於死之意，可以選擇甲○○胸腹部以外其他
    身體部位刺擊云云，已忽略被告與甲○○平日素有情誼，且
    未衡酌當時衝突發生之情況與其2 人之身心狀態，尚有誤會
    。再者，被告與甲○○在衝突發生後，扭打在一起，過程中
    ，甲○○因遭被告刺中胸腹部勃然大怒，繼續追纏被告，被
    告為擺脫甲○○，又持水果刀刺擊甲○○左背1 刀後，甲○○猛然擒抱住被告，被告再持水果刀刺擊甲○○左肩1 刀，
    此時，丙○○至廁所返回客廳，見狀趕緊去拿被告手中之水
    果刀，被告便鬆手把刀子交給丙○○置於電視櫃上等事實，
    此經被告供明不疑（見本院卷第58頁反面），復經丙○○在
    本院審判中證述綦詳（見本院卷第59頁、第60頁），另有水
    果刀置於電視櫃上之照片1 張可資佐證（見偵查A 卷第29頁
    ）。則若被告真有殺害甲○○之意思，為何不在又遭甲○○
    抱住身體時，繼續持刀刺擊甲○○已經受傷之胸腹部，甚至
    毫無防備之頭部、頸部等致命部位，反而要選擇不足以致命
    之左肩背部位？被告在丙○○前往奪取水果刀之際，又為何
    甘願自行將行兇之水果刀交出並停止殺人之舉動？從而，被
    告辯稱其無殺人之犯意等語，即非無據。公訴人再以甲○○
    負傷甚重，被告仍持刀刺擊甲○○之左肩深達8 公分為論據
    ，認定被告有殺人之犯意。然甲○○年僅31歲，正值壯年，
    較諸被告年輕近20歲，在甲○○衝撞被告遭刺傷2 刀後，渾
    然不知傷勢嚴重，不願罷手，繼續擒抱被告與之糾纏，足見
    甲○○在酒精催化作用下，已經出現非理性之作為，則被告
    為求順利掙脫，出力過猛，或甲○○在被刺中左肩背後，奮
    力掙扎彈動後導致刀深入肉，均有可能，公訴人憑此逕採為
    不利於被告之認定，參照前述說明，尚嫌速斷。
  4.抑有進者，所謂「低血容性休克」，係指由於血管內血量不
    足，導致血壓降低，即使心臟加快心跳速率，仍無法維持足
    夠的血液循環，使得身體各器官之血液供應量逐漸減少，造
    成各器官衰竭之大量失血現象；「血胸」則是胸腔的鈍擊或
    穿刺傷所造成胸腔內的結構損傷與大量出血現象。是不論係
    低血容性休克或血胸，均係由於人體內大量出血所肇致。本
    案甲○○遭被告刺擊3 刀後，遲遲不肯前往醫院就醫等情，
    業經本院詳述如前，再依丙○○在本院審判中所證（見本院
    卷第61頁至第61頁反面），等到甲○○願意前往醫院接受治
    療時，距案發已有10分鐘之久，而事後甲○○搭乘許美玲之
    自小客車送往臺西鄉全民醫院急救之路程，又花去約20分鐘
    ，嗣臺西醫院之醫生又決定要將被告轉往彰基醫院進行手術
    ，足見甲○○在彰基醫院接受治療時，非但不是最佳治療之
    時機，甚至可以說是遲誤就醫，則被告大量出血，血壓降低
    之傷重現象，堪信是甲○○被刺中胸腹部再加上延誤就醫所
    致，非全然可歸責於被告。再參諸遭被告刺中之胸腹部傷口
    ，係比較接近腹部位置，癒後情況良好，特經甲○○證述明
    確（見本院卷第57頁、第68頁），並經本院當庭勘驗其胸腹
    部傷勢無誤（見勘驗筆錄，本院卷第56頁）。從而，公訴人
    以甲○○胸腹部之穿刺傷傷勢嚴重，危及生命，推論被告主
    觀上有殺人意念，未慮及本件甲○○非在第一時間送醫救治
    之情形，亦顯可議。
六、綜上各節，依公訴人所提出之證據方法，不足以使本院形成
    被告確有殺人動機與犯意之確信心證，基於罪疑唯輕原則，
    被告前述持水果刀刺擊甲○○之舉措，堪信僅係出於傷害之
    犯意所為，被告辯稱其僅有傷害犯意等語，並非飾卸之詞，
    堪以採信。是核被告所為，係犯刑法第277 條第1 項之傷害
    罪，公訴意旨認被告係犯刑法第271 條第2 項、第1 項之殺
    人未遂罪，起訴法條尚有未洽，惟其基本社會事實同一，本
    院自應予以審理。又被告所為前述傷害犯行，依刑法第287
    條之規定，屬告訴乃論之罪。然甲○○自警詢至本院審理時
    ，均已明確表示不願意對被告提起傷害告訴，有其警詢筆錄
    及本院審理筆錄在卷可查（見偵查A 卷第48頁；本院卷第55
    頁），本件既未經合法告訴，揆諸首揭規定，即應諭知不受
    理判決。末查，刑事判決得就起訴之犯罪事實變更檢察官起
    訴所引應適用之法條者，以科刑或免刑判決為限，公訴人以
    被告涉犯殺人未遂罪提起公訴，經本院審理結果，認為被告
    所犯實為傷害罪，未經合法告訴，於判決理由欄敘明依刑事
    訴訟法第303 條第3 款諭知不受理判決之理由即可，尚無適
    用刑事訴訟法第300 條變更起訴法條之餘地，特予陳明。
七、扣案之水果刀1 把，，依無主刑無從刑之原則，應由檢察官
    另為適法之處理，附此敘明。
八、依刑事訴訟法第303條第3款，判決如主文。
本案經檢察官戊○○到庭執行職務。
中    華    民    國    97    年    4    月     15    日
                  刑事第五庭  審判長法  官 侯 廷 昌
                                    法  官 藍 家 偉
                                    法  官 王 紹 銘
以上正本證明與原本無異。
如不服本判決，應於收受本判決後10日內向本院提出上訴書狀，
並應敘述具體理由。如未敘述上訴理由者，應於上訴期間屆滿後
20日內向本院補提理由書狀（均須按他造當事人之人數附繕本）
「切勿逕送上級法院」。
                                    書記官 洪 秀 虹
中    華    民    國    97    年    4     月    15    日


司法院資訊處製作；財團法人民間司法改革基金會備份。
